【裁判字號】    89,上易,898
【裁判日期】    890630
【裁判案由】    詐欺
【裁判全文】
臺灣高等法院高雄分院刑事判決    八十九年度上易字第八九八號
    上  訴  人  臺灣高雄地方法院檢察署檢察官
    被      告  丙○○
右上訴人因被告詐欺案件，不服臺灣高雄地方法院八十八年度易字第二四四七號、中
華民國八十八年十一月十一日第一審判決（起訴案號：臺灣高雄地方法院檢察署八十
七年度偵字第二○七九三、二八八二九號），提起上訴，本院判決如左：
      主  文
上訴駁回。
      理  由
一、本案經本院審理結果，認第一審判決為被告丙○○無罪之判決，核無不當，應予
    維持，並引用第一審判決書之記載之理由。（如附件）
二、檢察官依告訴人乙○○請求提起上訴：若非當初被告保證如未準時還款，會將車
    輛交告訴人流當受償，告訴人豈會將車輛交付被告使用，被告無法依約付款，竟
    將車輛出售他人，顯見被告於借款之初，即意圖為自己不法所有，告訴人之所以
    未於期限內求償，是因被告借款後逃匿無蹤，告訴人無法找到被告，供擔保之車
    輛被告一直未歸還，告訴人無法流當求償，豈能率認告訴人同意被告展期還款，
    被告辯稱投資失敗無力還錢，並未提出證據，被告辯解顯然難以採信，原審判決
    被告無罪，顯然有誤云云。
三、經查：被告丙○○於八十六年二月十九日，至高雄市○○路一００號、乙○○所
    經營之吉統當舖以其所有Ｆ七－三七四一號自小貨車典當借款新台幣（下同）五
    萬元，並簽發五萬元之本票一紙以為擔保，雙方約定不留置該典當小貨車於吉統
    當舖，而由被告原車繼續使用，告訴人則保留該小貨車之行車執照等證件，顯然
    被告並非施用任何詐術，告訴人乙○○借款五萬元予被告並收取利息，亦絕非陷
    於錯誤而交付財物，縱然被告嗣後於八十六年十月九日，將該小貨車出售予蔡秀
    琴（有高雄市監理處八十八年六月三十日高市監二字第一六七一一號函暨所附Ｆ
    七－三七四一號車車籍資料可考），要係被告事後債務不履行之民事糾葛，又原
    審認被告參加告訴人甲○○所召亙助會，以正常標會程序得標，係基於活會會員
    之資格，行使權利，告訴人甲○○並未指訴被告有冒標等非法競標行為，尚難認
    有詐術之施用，致告訴人甲○○係陷於錯誤而付款，況被告於標得會款後，尚繳
    納一、二次死會會款，被告嗣後未再繼續付款，亦難僅據此節認定被告主觀上具
    有不法所有之意圖，此部分並無積極證據證明被告觸犯詐欺罪，又說明被告向告
    訴人乙○○之吉統當舖典當五萬元，已繳納四個月利息，雖將該車另行出售，並
    非惡意不履行債務，與詐欺罪係自始無意給付之財產犯罪，即屬有間，此外復查
    無其他積極證據，足資證明被告有何公訴意旨所指之詐欺犯行，因而為無罪之諭
    知。原審對被告為無罪之判決並無違誤，檢察官上訴並無理由，應予駁回。
據上論結，應依刑事訴訟法第三百六十八條、第三百七十三條，判決如主文。
本案經檢察官郭振昌到庭執行職務。
中    華    民    國     八十九     年       六       月     三十   日
                              臺灣高等法院高雄分院刑事第二庭
                                  審判長法官  曾永宗
                                        法官  邱永貴
                                        法官  曾玉英
右正本證明與原本無異。
不得上訴。
                                      書記官  林靜霙
中    華    民    國     八十九     年       七       月      四    日
      Ｄ
附件：
臺灣高雄地方法院刑事判決                        八十八年度易字第二四四七號
    公  訴  人  臺灣高雄地方法院檢察署檢察官
    被      告  丙○○  男三十三歲（民國○○○年○月○○○日生）
                        住屏東市○○路二九七號
                        居高雄市○○區○○里○○○路五七號七樓之一
                        送高雄市○○區○○路一九五號四樓
                        身分證統一編號：Ｅ一二六七八四五號
右列被告因詐欺案件，經檢察官提起公訴（八十七年度偵字第二０七九三號、第二八
八二九號），本院判決如左：
    主  文
丙○○無罪。
    理  由
一、公訴意旨略以：被告丙○○明知其無償債能力，猶意圖為自己不法之所有，於民
    國八十三年八月間，向告訴人甲○○佯稱欲參加由侯某所招募，期間自八十三年
    八月十日起至八十五年二月十日止，會員連同會首共十九名，每月十日開標，採
    內標制，每會會款新台幣（下同）二萬元之互助會一會，並隨即於八十三年九月
    十日標取會款，詎被告於取得上開會款後，並未繳交任何死會會款，即避不見面
    ，迨一年後為甲○○所尋獲，始再給付三萬元會款。嗣被告復另行起意，於八十
    六年二月十九日，至高雄市○○路一００號吉統當舖內，向負責人即告訴人乙○○表示欲以其所有Ｆ七－三七四一號自小貨車典當款項，並簽發五萬元之本票一
    紙以為擔保，使告訴人乙○○陷於錯誤，同意以五萬元收當，雙方約定以行車執
    照質押，原車仍供被告使用，惟被告於取得該款項後，竟於同年十月九日，將該
    車售予不知情之蔡秀琴，致告訴人乙○○求償無門。因認被告二次所為，均涉有
    刑法第三百三十九條第一項之詐欺取財罪嫌云云。
二、訊據被告丙○○固不否認於右揭時地，參加告訴人甲○○招募之互助會，並隨即
    標取會款；及於上開時地持其所有之自小貨車向告訴人乙○○典當五萬元，然尚
    未還款，即將該小貨車賣掉等事實不諱，惟矢口否認有何詐欺犯行。辯稱：伊因
    經營三溫暖生意失敗，週轉不靈，所以無力還錢，伊有繳一、二次會款，也有還
    三萬元給甲○○；賣車是因為伊有透過伊老闆娘李緣慈向乙○○交涉，乙○○承
    諾可以不必還云云。
三、按犯罪事實應依證據認定之，無證據不得推定其犯罪事實，刑事訴訟法第一百五
    十四條定有明文。是故如積極證據不足證明犯罪事實時，被告之抗辯或反證縱屬
    虛偽，仍不能以此資為積極證據應予採信之理由，最高法院著有二十一年上字第
    四七四號、三十年上字第四八二號等判例可資參照。次按刑法第三百三十九條第
    一項之詐欺罪，必須行為人自始基於不法所有之意圖，以客觀上足以使人陷於錯
    誤之手段，欺矇被害人使之交付財物，始足當之，若所使用之手段在客觀上不能
    認為詐術，亦不足以使人陷於錯誤，依最高法院四十六年度台上字第二六０號判
    例意旨，即不得以詐欺罪相繩。而衡諸社會常情，債務人未依約定之債務本旨履
    行，其原因多端，非必出於自始無意給付之財產犯罪一途，毋待贅言，故刑事被
    告縱使就其所負債務惡意不為履行，然其依法既不負自證無罪之義務，若別無其
    他積極證據足以證明被告自始即有不法所有之意圖，仍僅屬民事糾紛，尚難以單
    純債務不履行之狀態，推定被告之詐欺犯意。
四、查公訴意旨認被告涉有上開詐欺罪嫌，無非係以告訴人甲○○、乙○○之指訴，
    本票十張，會單一紙、行車執照一張，被告於第一次互助會開標時即標取會款，
    且自次月起就未繳納死會會款，隨即避不見面，而將小貨車典當予告訴人乙○○
    得款後，又將之私行出售等事，為其論據。惟查：
（一）告訴人甲○○部分：
    查被告辯稱：伊經營三溫暖生意，因為店要翻修，需要資金才標會；當時是以店
    分紅的錢付會款等語，即告訴人甲○○亦於偵查中自承：（參加互助會）需有正
    當職業，及要認識，當時丙○○與我有認識，也有正當的職業，所以我讓他參加
    互助會等語（偵卷第二十四頁反面），是告訴人甲○○既於查明被告財力狀況後
    ，方許其入會，則被告於參加互助會及標會伊始，確有收入，以每月死會會款二
    萬元而言，即不能謂其無力還款，且被告以正常標會程序得標，係基於活會會員
    之資格，行使權利，告訴人甲○○復未指訴其另有非法競標行為，尚難認有詐術
    之施用，或告訴人甲○○係陷於錯誤而付款，況被告於標得會款後，尚繳納一、
    二次死會會款，此為告訴人所自承（八十八年六月二十一日筆錄），則被告其後
    果因財務困難而未再繼續付款，亦難僅據此節認定被告主觀上具有不法所有之意
    圖。另參以一般民間互助會本即有調現應急之意，且標得會款者，多出具本票與
    會首，做為日後清償死會會款之擔保，是被告雖簽發本票與告訴人甲○○，而於
    標得會款後不久，未再繳納死會會款，然苟無其他積極證據，仍難執此認定被告
    有詐欺之犯行。
（二）告訴人乙○○之部分：
    查被告於八十六年二月十九日，以其所有Ｆ七－三七四一號自小貨車，向告訴人
    乙○○典當款項五萬元一節，為雙方所是認，則以當鋪業一般均低估質物價格之
    情，被告於借款時既已提供擔保，告訴人乙○○之債權可保無虞，客觀上自難認
    被告向告訴人乙○○借款時有施用詐術。再者，告訴人自承本件約定還款期限為
    三個月，有本院八十八年八月四日筆錄可稽；而被告係於八十六年十月九日，始
    將該小貨車出售予蔡秀琴一節，則有高雄市監理處八十八年六月三十日高市監二
    字第一六七一一號函暨所附Ｆ七－三七四一號車車籍資料可參，距上開八十六年
    二月十九日典當之時，已達七、八月之久，顯逾上開還款期限，而告訴人乙○○
    未於限期內向被告就小貨車求償，足認已同意被告展期還款。是被告縱於典當期
    內，將該車另行出售，充其量亦不過就其所負債務惡意不為履行，與詐欺罪係自
    始無意給付之財產犯罪，即屬有間，況被告尚有繳納約四個月利息，並清償告訴
    人乙○○一萬元，此據被告供明在卷，並為告訴人乙○○所不否認，顯難據此認
    定被告借款時，有詐欺之不法意圖。至證人李緣慈固到庭證稱並未向被告表示欠
    乙○○的錢可以不用還等語，惟此不過被告所辯不足採取，仍不得以此認定其詐
    欺犯意。綜上，均不足認定被告所為與詐欺罪之要件相符。此外復查無其他積極
    證據，足資證明被告有何公訴意旨所指之詐欺犯行，依上說明，應認不能證明被
    告犯罪，而為無罪之諭知。
五、被告以遺失為名，向監理機關申請另發行車執照，持以辦理上開小貨車過戶事宜
    ，涉有偽造文書罪嫌，而本件既經為無罪判決，該部分即與本案不生裁判上一罪
    關係，本院自不得加以審酌，應由檢察官另行分案偵查，附此敘明。
據上論斷，應依刑事訴訟法第三百零一條第一項前段，判決如主文。
本案經檢察官林應華到庭執行職務
中    華    民    國      八十八      年      十一      月      十一    日
                                  臺灣高雄地方法院刑事第三庭
                                      審判長法  官  謝  肅  珍
                                            法  官  古  振  暉
                                            法  官  陳  彥  宏
右正本證明與原本無異。
如不服本判決，應於判決送達後十日內，向本院提出上訴狀。
                                            書記官  林  宜  正
中    華    民    國      八十八      年      十一      月      十五    日


司法院資訊處製作；財團法人民間司法改革基金會備份。
